最高法院刑事判決　　　　　　　　　　　　　　　　八十七年度台上字第七六二號
　　上　訴　人　甲○○
　　選任辯護人　卓坤火律師
右上訴人因偽造文書案件，不服台灣高等法院台中分院中華民國八十六年三月五日第
二審判決（八十五年度上訴字第二三三七號，起訴案號：台灣南投地方法院檢察署八
十四年度偵字第三二一二號），提起上訴，本院判決如左：
    主  文
上訴駁回。
    理  由
按刑事訴訟法第三百七十七條規定，上訴於第三審法院，非以判決違背法令為理由，
不得為之。是提起第三審上訴，應以原判決違背法令為理由，係屬法定要件。如果上
訴理由狀並未依據卷內訴訟資料，具體指摘原判決不適用何種法則或如何適用不當，
或所指摘原判決違法情事，顯與法律規定得為第三審上訴理由之違法情形，不相適合
時，均應認其上訴為違背法律上之程式，予以駁回。又證據之取捨及其證明力之判斷
，屬於事實審法院自由裁量之職權。苟其所為之判斷，並不違背經驗法則或論理法則
，即不得任意指為違法。再認定犯罪事實所憑之證據，並不以直接證據為限，間接證
據亦包括在內。審理事實之法院，綜合卷內直接、間接證據，本於推理作用，於通常
一般之人，均不致有所懷疑得確信其為真實之程度者，即非不得據為被告有罪之認定
。查原判決綜核告訴人蘇玉華、蘇杏鳴、蘇淑瑤、蘇淑慧、蘇宇利（以下簡稱告訴人
等五人），以及卷附竹山鎮農會民國八十四年八月二十二日竹鎮農信字第二○九四號
函檢送蘇森貴定期存款存單影本三份、同農會八十四年十月九日竹鎮農信字第二五一
三號函檢送蘇森貴名義之活期儲蓄存款取款條影本一份，竹山郵局八十四年十月十三
日八四五○六○一－一號函檢送蘇森貴定期儲金存單影本二份、委託書影本一份，並
參酌上訴人甲○○對於其父蘇森貴於八十四年一月十五日死亡，其於翌（十六）日，
持蘇森貴之國民身分證、印章、存摺及上開存單、委託書，蓋上「蘇森貴」之印章，
前往竹山鎮農會、竹山郵局，向各該農會、郵局承辦人辦理領款等情，亦不諱言等證
據，認定上訴人所為，應成立刑法第二百十六條、第二百十條、第三百三十九條第一
項之罪犯行，依牽連犯從一重論處上訴人連續行使偽造私文書，足以生損害於他人罪
刑（緩刑二年），已詳其所憑之證據及認定之理由，並指駁，說明人之權利能力，
始於出生，終於死亡；繼承，因被繼承人死亡而開始；又子女就父母之遺產有平等繼
承權，民法第六條、第一千一百四十七條、第一千一百三十八條第一款、第一千一百
四十一條規定甚明。查蘇森貴於八十四年一月十五日死亡，則蘇森貴之子女即上訴人
及告訴人等五人就蘇森貴之遺產有平等繼承權；且蘇森貴既於八十四年一月十五日死
亡，其已無意思表示能力，則有關蘇森貴遺產之處理，自應依繼承之規定處理，乃上
訴人於蘇森貴死亡後，旋於翌日前往竹山鎮農會、竹山郵局，分別提領前開蘇森貴之
存款。雖其謂於提系爭款項時，已徵得告訴人等五人之同意。惟為告訴人等五人所否
認，又所涉系爭存款數額達新台幣一百三十餘萬元，由上訴人及告訴人等五人所供述
，上訴人與告訴人等五人平日感情非佳，衡情若上訴人與告訴人等五人就該存款之如
何處理已達成協議，當立下書面，以免爭議。但上訴人並未能提出書面證據，以供斟
酌。所辯係屬事後卸責之詞，不足採信。上訴人所舉之證人即其姑母林蘇春里、其叔
父蘇明勇、蘇進邦證稱：上訴人係徵得告訴人等五人之同意，始以蘇森貴名義前往提
領系爭存款云云，亦係事後迴護上訴人之詞，仍無足採。又證人蘇克言證稱：伊並不
知上訴人提領系爭存款，是否事先徵得告訴人等五人之同意等情，核蘇克言之證詞，
亦不能作為有利於上訴人之認定，犯行堪以認定，綦詳。所為論斷，均有卷存訴訟資
料可資覆按。從形式上觀察，尚無違背法令之情形存在。按刑法上之偽造私文書罪，
所謂足以生損害於公眾或他人，係以有生損害之危險為已足，並不以發生實際上損害
為必要，故如他人有可受法律保護之利益，因此遭受損害或有遭受損害之虞，即難謂
非足以生損害。上訴人之父蘇森貴，既於八十四年一月十五日死亡，其子女之繼承權
即已開始，而上訴人及告訴人等五人依法均有繼承權，乃上訴人竟於蘇森貴死亡，不
具權利能力後，未獲正當權源逕以「蘇森貴」之名義，偽造上開存單、取款條、委託
書，並蓋「蘇森貴」之印章於其上，向農會、郵局提領蘇森貴之存款，難謂無冒用正
當權利人名義製作文書，並足生損害於告訴人等五人利益情形。縱如其所稱經告訴人
等五人之同意而提領云云，亦無由阻卻其犯行。刑事訴訟法第三百七十九條第十款規
定所稱應於審判期日調查之證據未予調查者，係指該項證據，確與待證事實有重要關
係，在客觀上認有應行調查之必要性而言。本件上訴人聲請調查證人林馬雨，藉以證
明上訴人係徵得告訴人等五人同意後，始提領蘇森貴存款一節，既無由阻卻其行使偽
造私文書罪行，自亦難認具調查必要性。原審縱未加調查，亦未在判決內說明不予調
查之理由，亦難指為違法。上訴意旨，徒憑自己之說詞，謂已經徵得告訴人五人同意
而提款，不足以生損害於告訴人等五人，有判決理由不備及應於審判期日調查之證據
未予調查之違背法令云云。就事實審法院認事用法之職權合法行使，漫加爭辯，再為
單純事實上之爭執，要非適法之第三審上訴理由。是上訴意旨所指摘原判決違法情事
，殊與法律規定得為第三審上訴理由之違法情形，不相適合。衡以前開說明，其上訴
為違背法律上之程式，應予駁回。
據上論結，應依刑事訴訟法第三百九十五條前段，判決如主文。
中      華      民      國    八十七    年      三      月      五      日
                              最高法院刑事第八庭
                                  審判長法官  紀  俊  乾
                                        法官  楊  商  江
                                        法官  黃  正  興
                                        法官  陳  正  庸
                                        法官  陳  世  雄
      右正本證明與原本無異
                                              書  記  官
中      華      民      國    八十七    年      三      月      十      日
